【裁判字號】    94,上易,127
【裁判日期】    950411
【裁判案由】    損害賠償
【裁判全文】
臺灣高等法院民事判決                 94年度上易字第127號
上  訴  人  丙○○
訴訟代理人  乙○○
被上訴人    甲○○
訴訟代理人  林亦書律師
上列當事人間請求損害賠償事件，上訴人對於中華民國93年12月
30日臺灣桃園地方法院92年度訴字第1210號第一審判決提起上訴
，並為訴之追加，本院於95年3月28日言詞辯論終結，判決如下
：
    主  文
上訴及追加之訴均駁回。
第二審及追加之訴訴訟費用均由上訴人負擔。
    事實及理由
一、按在第二審為訴之追加，非經他造同意，不得為之。但請求
    之基礎事實相同者，不在此限，民事訴訟法第446條第1項、
    第255 條第1項第2款定有明文。本件上訴人在原審依侵權行
    為之法律關係，請求被上訴人賠償因其不法行為所增加之人
    事費用40萬元，嗣上訴時，本於同一法律關係，請求被上訴
    人賠償增加之人事費用49萬元，擴張請求9 萬元，惟核其請
    求之基礎事實同一，揆之首揭說明，應予准許，爰就追加部
    分一併審理，合先敘明。
二、上訴人主張：上訴人於民國91年10月初動工整理其所有坐落
    桃園縣平鎮市鎮第579之1、579之57、579之58地號土地
    （下稱系爭建築用地），欲興建房屋出售，被上訴人竟於同
    年10月間將Ｈ型與Ｃ型鋼所組成之圍欄安裝在上訴人所有之
    上開系爭建築用地上，阻止上訴人興建房屋，以不法方法侵
    害上訴人所有權之行使。92年5 月被上訴人又在位於桃園縣
    平鎮市鎮笫541之1地號國有土地（位於系爭工地旁）之
    既成道路（現編為桃園縣平鎮市○○路80巷，下稱平德路80
    巷之巷道）入口處，裝設電動鐵捲門及軌道，阻止上訴人進
    入系爭建築用地興建房屋，以不法及背於善良風俗之方法侵
    害上訴人之通行地役權及公法上之反射利益。上訴人因被上
    訴人上開不法行為，致受有下列損害：(一)建造執照中B1、B2
    、B3、B4、B5、C1、C2、C3、C4等9 戶房屋無法興建銷售，
    而該9 戶房屋經朋笛鑑定顧問有限公司（下稱朋笛公司）鑑
    定結果，總值新台幣（以下同）62,416,000元，故自92年 4
    月8日建造執照核發日起，至93年3月14日上訴人進場施作之
    日止，上訴人無法使用62,416,000元之孳息2,860,733元（
    計算式：62,416,00元×5%×11÷12＝2,860,733元）。(二)重
    複負擔管銷費用之損害：(1)人事費用：A、B、C3棟建築物同
    時興建時，上訴人僱用現場監工、值班人員各1名負責工地
    事宜及夜間留守，每月支付薪資64,000元，惟B、C棟建物因
    被上訴人甲○○阻撓無法1次興建完成，上訴人須重複支出
    人事費用，以工期9個月計算為576,000元（使用執照核發日
    93年1月13日減去建造執照核發日92年4月8日為9個月又5天
    ），此部分請求40萬元。(2)廣告銷售費用：依上訴人與訴外
    人新力陽事業有限公司所簽訂之廣告製作及業務銷售合約書
    第8條、特約事項第1條、附件2規定，上訴人必須負擔附件2
    廣告預算16分之9，計1,891,440元（計算式：3,362,560×9
    /16＝1,891,440），此部分爰請求881,467元，超過部分捨
    棄。以上(一)、(二)部分合計4,142,200元（2,860,733元＋400,
    000元＋881,467元，＝4,142,200元）。(三)因系爭土地遭被
    上訴人阻撓導致B棟5戶、C棟4戶無法施工，就上訴人因此所
    受商譽及信用損失，請求1萬元賠償金等語。爰依侵權行為
    之法律關係，請求(一)被上訴人與原審共同被告卓欽鳳應連帶
    給付上訴人4,142,200元及自93年8月18日起，至清償日止，
    按年息5%計算之利息。(二)被上訴人與原審共同被告卓欽鳳應
    連帶給付上訴人10,000元及自起訴狀繕本送達之翌日起，至
    清償日止，按年息5%計算之利息。【原審為上訴人敗訴之判
    決，上訴人僅就其中140萬元部分上訴（即B、C棟等9戶房
    屋無法施工，致上訴人自92年7月起訴狀繕本送達日起，至
    93年3月止，無法使用62,416,000元所生孳息中之100萬元部
    分上訴。重複支付人事費用40萬元），並追加請求增加之
    人事費用9萬元），及對被上訴人及原審共同被告卓欽鳳均
    聲明不服，嗣於本院審理中撤回對卓欽鳳之上訴）。並(一)上
    訴聲明：(1)原判決駁回後開第2項之訴部分廢棄。(2)上開廢
    棄部分，被上訴人應給付上訴人140萬元，及自93年8月18日
    起，至清償日止，按年息5%計算之利息。(二)追加部分聲明：
    被上訴人應給付上訴人9萬元，及自93年8月18日起，至清償
    日止，按年息5%計算之利息。
三、被上訴人則以：系爭建築用地內原有一條柏油路，即桃園縣
    平鎮市○○路281號對面之既成道路（下稱平德路281號對面
    之柏油路），作為該建築用地之聯外道路，與既成之平德路
    80巷巷道無關，惟因上訴人為圖私利，擅將該平德路281 號
    對面之柏油路廢除，用以興建房屋出售，再濫行主張對平德
    路80巷巷道之通行權，顯有權利濫用之嫌。又平德路80巷巷
    道上之Ｈ型與Ｃ型鋼圍欄及鐵捲門，於91年11月即設置，而
    上訴人於92年4月8日始取得建造執照，其明知系爭建築基地
    應利用原有之平德路281 號對面之柏油路出入，竟予以廢棄
    建屋，不可歸責於被上訴人，是上訴人主張因系爭9 戶房屋
    無法使用平德路80巷巷道造成無法興建，顯與事實不符。再
    被上訴人否認上訴人所提之朋笛公司鑑定報告書之真正，朋
    笛公司鑑定時，該9戶房屋既尚未興建，何以認定價值62,41
    6,000 元，況上訴人於原審自承所建房屋乏人問津，與其所
    言興建完工即可獲利，顯相矛盾，則據此請求被上訴人給付
    遲延利息，自失所據。另上訴人又無法提出該9 戶房屋之實
    際造價及成本明細，僅以朋笛公司之鑑定書為損害之依據，
    顯無理由等語，資為抗辯。並答辯聲明：上訴及追加之訴均
    駁回。
四、經查，坐落桃園縣平鎮市鎮第579之1、579之57、579之
    58地號等3 筆系爭建築用地係上訴人所有，91年10月初上訴
    人欲興建房屋出售，於動工整地、施作擋土牆之際，被上訴
    人僱工將Ｈ型與Ｃ型鋼所組成之圍欄，安裝在上訴人所有之
    579之1地號土地上；另又於92年5 月24日於平德路80巷之巷
    道入口處裝設電動鐵捲門軌道，上訴人乃訴請被上訴人拆除
    上開圍欄，經原法院中壢簡易庭及民事庭判決被上訴人應將
    坐落579之1地號土地之Ｈ型與Ｃ型鋼所組成之圍欄予以拆除
    確定。嗣原法院民事執行處定93年3 月17日欲前往拆除，被
    上訴人於93年3 月10日自行拆除等事實，有土地登記簿謄本
    、照片、內政部土地測量局之鑑定圖、台灣桃園地方法院92
    年度簡上字笫214 號判決影本、同法院中壢簡易庭91年度壢
    簡字第1227號判決影本在卷可按（見原審卷8-12、48-5 1、
    76-79、157-164頁），堪信此部分為真實。
五、被上訴人雖辯稱：上開圍欄非其個人所圍，係卓姓家族百人
    之意思及家族所圍云云，並提出向桃園縣平鎮市公所陳情之
    陳情書及載有多位卓姓人士簽名之聲明書為憑（見原審卷11
    3-116 頁），惟查：被上訴人於原審已自承：「（你何時圍
    圍欄及何時裝電動門？）圍柵欄是91年間，．．裝電動門也
    是91年間」、「在原告（即上訴人）開始挖地基之前柵欄及
    電動門就已經做了」等語（見原審卷第104 頁），另其於前
    開原法院中壢簡易庭91年度壢簡字第1227號返還土地事件中
    亦已自承：「伊為了怕道路坍掉，所以伊才建圍欄」、「伊
    怕地基流失，所以路旁路溝處圍圍欄」等語（見該審卷第69
    、88頁），且證人宋富雄於被上訴人被訴竊佔案件中，亦到
    庭證稱：是卓家親屬花錢僱我去架設Ｈ型、Ｃ型角鋼組成欄
    杆，被告甲○○（即被上訴人）打電話叫我去作欄杆，他告
    訴我是不要讓大卡車從這條道路過，所以才要作欄杆，角鋼
    施作範圍是被告甲○○指示我的，在架設當時被告甲○○在
    場，事後是被告甲○○拿錢給我等語在卷（見台灣桃園地方
    法院94年度易字第163號卷167-169頁），足證Ｈ型、Ｃ型欄
    杆及電動鐵捲門均係被上訴人僱工施作，故不論被上訴人設
    置圍欄之動機為何，其為行為人無誤，是被上訴人以圍欄非
    其個人所圍云云置辯，即非可採。
六、茲本件應審究者為(一)被上訴人裝設Ｈ型與Ｃ型鋼圍欄之行為
    是否侵害上訴人之所有權，如有，上訴人因而受有何損害？
    (二)被上訴人裝設之電動鐵捲門之行為，是否侵害上訴人之通
    行地役權或公法上之反射利益？分述如下：
  (一)被上訴人裝設Ｈ型與Ｃ型鋼圍欄之行為是否侵害上訴人之所
    有權，如有，上訴人因而受有何損害？查：
    系爭Ｈ型與Ｃ型鋼圍欄係安裝在上訴人所有之579之1地號土
    地上，已如前述，是上訴人主張：被上訴人裝設Ｈ型與Ｃ型
    鋼圍欄之行為係不法侵害上訴人所有權乙節固屬有據。惟被
    上訴人辯稱：系爭建築基地內尚有一條柏油路，即桃園縣平
    鎮市○○路281號對面之道路足供通行，B、C棟9戶房屋並無
    無法興建之情事等語，經查：
    (1)證人即系爭建築用地之前住戶劉新義證稱：「就在平德路
      281號對面，有一條三、四十年的道路，我在土地沒有出
      賣前，就是由這條道路進出，在上訴人Ａ棟蓋起前還有道
      路，Ａ棟蓋好後只剩部分，寬度與系爭被圍起的道路舖有
      柏油部分差不多。系爭道路是卓家出入，我們是用這條道
      路出入，目前剩下的最尾端部分寬度較窄，靠近上訴人蓋
      好的Ａ棟部分較寬可以通行三噸半的小貨車，約是附件二
      圖(一)的位置（見原審卷第138頁），附件二圖(二)（見原審
      卷第138頁）的位置原來也有路，但是也是泥土路，與我
      講的出入的路有相通。我出賣的土地靠近系爭道路，與系
      爭道路有竹籬相圍，所以我們不會去使用系爭道路，我們
      是使用我指的這條道路」等語明確（見原審卷第194頁反
      面）。
    (2)再查，於另案台灣桃園地方法院檢察署89年度他字第1516
      號及89年偵字第15356號有關劉清集、吳進生以被上訴人
      及訴外人卓欽昌為被告，提出妨害自由告訴一案，經承辦
      檢察官於89年9月1日至現場履勘，由該案勘驗筆錄記載得
      知：「從平德路292號旁有一寬約2米50（最寬），1米1（
      最窄），總長度50.45公尺可通578之4號土地（劉清集的
      土地），路面舖水泥」等情無誤（見原審卷第262頁），
      且核該卷內履勘現場時所攝照片（見原審卷第264、265頁
      ），比對上訴人蓋屋後之現場照片，得知於上訴人建屋前
      ，於平德路281號對面，確有一臨馬路之道路，通往訴外
      人劉清集所有之578之4地號土地，檢察官並因此認劉清集
      所有之田地，猶能藉由上開平德路281號前之道路供農用
      機具出入，而認定該案被告即被上訴人及訴外人卓欽昌等
      無妨害告訴人劉清集、吳進生之通行權罪嫌，而為被上訴
      人等人不起訴處分，經劉清集、吳進生聲請再議業經駁回
      確定，此亦有台灣桃園地方法院檢察署89年偵字第15356
      號不起訴處分書、台灣高等法院檢察署90年度議字第396
      號處分書影本各1 件在卷為憑（見原審卷第240-245頁）
      ，並經本院調取該案卷宗核閱無誤。又因上訴人於尚未領
      得建造執照前即已於579之1地號上動工興建遭被上訴人檢
      舉，經桃園縣政府工務局派員會勘結果，於會勘紀錄上亦
      載明：「於上開579之1、579之18、579之19地號基地兩側
      之既成道路不得擅自廢除」等情（見原審卷第26-28頁）
      ，可知於平德路281號對面原有一臨馬路且寬度與系爭平
      德路80巷之巷道相當之通路可供使用。
    (3)又查，系爭道路與579之1地號土地間原即存有茂密之防風
      竹林，將系爭平德80巷道路與579之1地號土地間為自然區
      隔，此為上訴人所不爭執（見原審卷第313頁），故位於
      防風竹林右側之被上訴人等卓姓家族數十年來即利用系爭
      道路出入，而位於防風竹林另一側之土地所有人，如上開
      劉清集、劉新義等人即係利用上開經上訴人建屋後廢除之
      平德路281號對面之柏油道路對外通行，此由上開劉新義
      之證詞亦可得知，而此排防風竹林直至579之1地號土地出
      售欲興建房屋始被挖除。雖上訴人主張：於平德路281號
      對面並無既成道路，係曬穀場，且高低落差有一層樓半，
      僅能通行腳踏車云云，然據上訴人所聲請傳訊之證人即
      578之4地號土地原所有人劉清集係到庭證稱：「被證3之
      圖5（指原審卷第122頁）鋪有柏油可作停車用，可通行腳
      踏車或剛好一部自用小客車；伊土地上於伊爺爺時代有曬
      穀場，在上訴人房子沒有蓋起來前就沒有了；被證3圖5之
      道路伊以前有走。但後來房子蓋起來被圍起來就沒有走了
      」等情（見原審卷第211、212頁），與上訴人所述已不符
      ，雖證人劉清集於證人鄧廉風證稱：「被證3圖5之位置只
       有一條很小之陡路，只能牽腳踏車，高低落差有一層樓
       半，附近居民要通行，只能走系爭道路」等語後又改口
       稱：「剛剛伊指被證3圖5之位置有一條路可通自用小客
       車係因其看不清楚，伊係指系爭道路可通自用小客車」
       云云，惟證人鄧廉風係買地後出售土地予上訴人之配偶
       乙○○，其所證稱：於平德路281號對面只有一條很小之
       陡路云云，與現場照片所示該處係有相當寬度且鋪有柏
       油之實際情形顯不相符，與上開台灣桃園地方法院檢察
       署及桃園縣政府工務局之會勘結果亦不相符，故其證詞
       不足採信。上訴人援引證人鄧廉風之證詞主張：於平德
       路281號對面並無既成道路，係曬穀場，僅能通行腳踏車
       云云即非實在。是可認定被上訴人辯稱：上訴人因欲將
       該土地建屋出售，而將原使用三、四十年之道路廢除乙
       節即屬有據。
    (4)依上所述，此位於平德路281號對面之既成道路雖屬上訴
      人所有，惟已存有前述所指之公用地役關係，土地所有人
      之所有權行使即應受限制，而不得違反供公眾通行使用之
      目的，再做建築之基地。故被上訴人甲○○抗辯：上訴人
      擅自廢除該既成道路供建築使用係有所不當為有理由。
    (5)按民法侵權行為之成立，須加害行為與損害間有因果關係
      。綜上，上訴人原於平德路281號對面既有道路供其通行
      ，上訴人亦自承：被上訴人在上訴人僅整地尚未開挖地基
      興建房屋前即已圍Ｈ型與Ｃ型鋼等情（見原審卷第62頁）
      ，上訴人知情後如未廢除其原使用之道路，則被上訴人之
      此行為並不會致上訴人無通路而無法興建房屋，然上訴人
      於明知被上訴人已有此行為後，仍執意廢除其原使用之道
      路，並且先興建靠近路邊之A棟房屋，致A棟房屋興建完成
      後阻絕其面對平德路之通道，導致位於A棟後之B、C棟房
      屋無原來之通路可用，是上訴人無法就B、C棟施工，並非
      必然為被上訴人妨害系爭道路通行之結果，故上訴人所指
      其因無法興建B、C棟房屋之所受損害及所失利益已與被上
      訴人之行為無因果關係。是被上訴人抗辯：上訴人執意廢
      除原平德路281號對面之道路而興建房屋，其因此有所損
      害與被上訴人之行為無關等語即非無據。
    (6)另按民法侵權行為之成立，除須加害行為與損害間有因果
      關係外，尚包括加害行為與損害賠償範圍間之因果關係，
      此為行為人應就如何損害負賠償責任之問題。上訴人雖主
      張：其因被上訴人行為致B、C棟共9戶房屋無法興建銷售
      ，受有6戶房屋銷售金額共62,416,000元8個月無法取得孳
      息之損失100萬元、重複負擔人事費用49萬元之損失云云
      。惟如上述，上訴人所受之損害係無法使用遭被上訴人圍
      有Ｈ型與Ｃ型鋼圍欄所占之土地，其請求排除侵害即可達
      成其使用土地或興建房屋之目的，況上訴人是否能完全順
      利銷售該9戶房屋之一部或全部尚繫於市場等其他多項因
      素，其所主張之所受損害及所失利益並非被上訴人侵害行
      為之客體，即非屬被上訴人行為所需為損害賠償之範圍。
  (二)被上訴人裝設之電動鐵捲門之行為，是否侵害上訴人之通行
    地役權或公法上之反射利益？查：
    上訴人主張：被上訴人於92年5月間於工地旁之系爭平德路
    80巷之道路入口裝設電動鐵捲門及軌道，係侵害上訴人之通
    行地役權，符合民法第184條第1項前段情形，或主張被上訴
    人之行為係侵害上訴人公法上之反射利益，亦符合同條第1
    項後段之規定等語。惟查：
    (1)公用地役關係乃「私有土地」而具有公用物性質之法律關
      係，與民法上地役權之概念有間，如某土地實際上為供公
      眾通行數十年之道路使用，應認為已有公用地役權之存在
      ，土地所有人即不得違反供公眾通行之目的，而再作建築
      之基地。按私有土地，若實際已供公眾通行數十年成為道
      路，其土地所有權縱未為移轉登記，仍為私人所保留，其
      所有權之行使，仍應受限制，應認為已有公用地役關係之
      存在，土地所有人不得違反供公眾通行之目的而為使用。
      又公用地役關係之對象，係不特定之公眾，且亦不以有供
      役地與需役地之存在為必要，其本質乃係一公法關係，與
      私法上地役權之性質不同，而民事訴訟則係當事人得向法
      院訴求以判決保護其私權之權利，故既成巷道為人侵害，
      自不得本諸公用地役關係，依民事訴訟程序提起回復巷道
      或其他排除侵害之訴，僅得請求地方政府以公權力加以排
      除，如有爭議應循行政爭訟程序處理，即既成巷道由地方
      政府管理，既成巷道如為人侵害，地方政府始得提起回復
      之訴，私人並不得主張既成巷道為人侵害而提起民事訴訟
      。而公用地役關係既係於私有土地而具有公用物性質之法
      律關係，則於國有土地上則無此關係可言。故公用地役關
      係，既係以不特定之公眾為對象，其本質上仍係公法關係
      ，得通行公用地役地之人，僅係得享受公法上之反射利益
      ，非謂其已享有公用地役權（最高法院78年台上字第197
      號判決意旨可參）。
    (2)查本件被上訴人所設置之電動鐵捲門係位於被上訴人所有
      之541地號、上訴人所有之579之1、及國有之541之1地號
      土地上，所占各地號之面積分別為4.05、0.4、2.4 平方
      公尺，鐵捲門主要位置在被上訴人所有之541地號及國有
      之541之1地號土地上，此有被上訴人所提之原法院92年度
      壢簡調字第87號土地複丈成果圖影本1件可稽（見原審卷
      316頁）。此電動鐵捲門之作用係圍住系爭平德路80巷之
      道路之入口，而該道路之主要位置係位於國有之541之1地
      號土地上（此部分原係未登錄地，於測量後之92年12月22
      日始登錄為國有地，見原審卷第155 頁之土地登記謄本）
      ，僅左右兩側占有部分被上訴人所有之542地號及上訴人
      所有之579之1地號土地，此有原法院中壢簡易庭91年度壢
      簡字第1227號判決所附之鑑定書、鑑定圖可稽（見原審卷
      9-11頁）。則系爭平德路80 巷之道路主要通行位置既係
      位於國有土地上，此部分即無所謂存在私有土地上而具有
      公用物性質之公用地役關係可言，即使上訴人就坐落被上
      訴人所有之542地號土地上之小部分系爭道路面積主張存
      有公用地役關係，然依上所述，上訴人亦不得本諸公用地
      役關係，依民事訴訟程序提起排除侵害之訴，或主張係自
      己私人之通行地役權或公法上之反射利益受侵害，其僅得
      請求地方政府以公權力加以排除。故上訴人主張被上訴人
      於系爭平德路80巷道路入口裝設電動鐵捲門及軌道，係侵
      害上訴人之通行地役權，符合民法第184條第1項前段情形
      ，或係侵害上訴人公法上之反射利益符合同條第1項後段
      之規定云云並非可採。則上訴人依民法第184條第1項前段
      及後段之規定，請求被上訴人應予賠償，即非可據。
七、綜上所述，上訴人依據侵權行為之法律關係，請求被上訴人
    應給付上訴人140萬元，及自93年8月18日起，至清償日止，
    按年息5%計算之利息，為無理由，不應准許。其假執行之聲
    請亦失所附麗，應併予駁回。原審就此部分為上訴人敗訴之
    判決，及駁回其假執行之聲請，並無不合。上訴意旨指摘原
    判決此部分不當，求予廢棄改判，為無理由，應予駁回。另
    上訴人又依侵權行為之法律關係追加請求被上訴人應給付上
    訴人9萬元，及自93年8月18日起，至清償日止，按年息5%
    計算之利息，無理由，亦應予以駁回。
八、兩造其餘主張陳述及攻擊防禦方法，核對判決結果並無影響
    ，爰不予以一一論述。
九、據上論結，本件上訴及追加之訴均為無理由，依民事訴訟法
    第449條第1項、第78條，判決如主文。
中    華    民    國    95    年    4     月    11    日
                  民事第五庭  審判長法  官  林丁寶
                                    法  官  陳博享
                                    法  官  蔡芳齡
以上正本係照原本作成。
本判決不得上訴。
中    華    民    國    95    年    4     月    19    日
                                    書記官  蔡錦輝


司法院資訊處製作；財團法人民間司法改革基金會備份。
